【裁判字號】    98,消債抗,165
【裁判日期】    980630
【裁判案由】    更生事件之抗告
【裁判全文】
臺灣臺南地方法院民事裁定           98年度消債抗字第165號
抗  告  人
即  債務人  甲○○
上列抗告人因消費者債務清理條例事件聲請更生，對民國98年4
月30日本院97年度消債更字第1382號裁定提起抗告，本院裁定如
下：
    主    文
抗告駁回。
抗告程序費用新臺幣壹仟元由抗告人負擔。
    理  由
一、本件抗告意旨略以：
  (一)抗告人主張每月生活必要支出為新台幣（下同）33,729元，
    包含：膳食費用5,100元、房屋貸款13,400元、保險費1,172
    元、退撫費1,720元、水費250元、電費807元及交通雜支費
    用3,000元，及父母扶養費用10,000元。原審認抗告人雖有
    水電費用單據、薪資表明細及房貸帳戶存款影本可參，惟其
    他項目並未提出證據以實其說，遂以行政院內政部公告97年
    度台灣省最低生活費9,829元為抗告人之生活必要支出，但
    僅抗告人之房貸支出即超過上開數額，故原審採取之標準顯
    有失客觀，而無法反應抗告人經濟窘境，故就最低生活費部
    分應重新認定。
  (二)抗告人因抗告人之兄無力扶養，遂由抗告人獨立扶養抗告人
    父母乙節，並非空談，並請求鈞院依消費者債務清理條例第
    9條第2項規定傳喚抗告人到庭陳述生活經濟狀況。
二、按債務人不能清償債務或有不能清償之虞者，得依本條例所
    定更生或清算程序，清理其債務，消費者債務清理條例（下
    稱消債條例）第3條定有明文。又聲請更生或清算不合程式
    或不備其他要件者，法院應以裁定駁回之，但其情形可以補
    正者，法院應定期間先命補正，復為消債條例第8條所明定
    。另按債務人對於金融機構因消費借貸、自用住宅借款、信
    用卡或現金卡契約而負債務，在聲請更生或清算前，應提出
    債權人清冊，以書面向最大債權金融機構請求協商債務清償
    方案並表明共同協商之意旨，消債條例第151條第1項定有明
    文。考消債條例第151條第1項規定之立法意旨，無非係認債
    務人對於金融機構因前開原因所負債務，其法律關係較為單
    純明確，金融機構並已設有債務協商機制，如能協商成立，
    債務人不須依消債條例聲請更生或清算，可疏減法院負擔，
    有效分配司法資源，並使債務人得自主解決其債務，爰就此
    部分採行前置協商主義。又消債條例規定之更生程序，係以
    債務人有清理債務之誠意為前提，為避免債務人濫用此制度
    ，產生道德危機，併予嚴謹之限制，此由消債條例之立法總
    說明中顯然可知。是若債務人實質上欠缺清理債務之誠意，
    卻抱持「於前置協商程序中，提出顯不合理之協商條件，導
    致協商不成立，並希冀得藉此聲請清算獲准而豁免大部分債
    務」之心態，欲濫用更生程序，顯與立法本意不符，自不應
    准許其更生之聲請。
三、抗告人於消費者債務清理條例施行後，曾以書面向最大債權
    金融機構高雄二信請求協商，於前置協商程序中，債權人高
    雄二信提出「期數70期，利率5%，月付金13,000元」之方案
    ，然抗告人稱每月薪資均遭高雄二信扣薪，其餘薪資則供家
    用，而無法負擔上開協商方案，故無法接受高雄二信提出之
    還款方案，因此高雄二信以「協商意願低落」為由，於民國
    97 年9月5日出具前置協商不成立通知書予抗告人，有抗告
    人於原審提出之更生聲請狀、前置協商不成立通知書（見原
    審卷第4、22頁）及高雄二信提出之98年2月27日民事陳述意
    見狀（見原審卷第112頁以下）等附卷可參。
四、抗告人雖以前開事由提起抗告，然查：
  (一)查抗告人於97年度之每月薪資所得46,670元、年度考績獎金
    41,320元、年終獎金61,005元，有抗告人原審提出之薪資明
    細及國軍左營財務組98年3月11日主財左營字第0980000657
    號函在卷（見原審卷129頁以下），是認抗告人97年度之月
    平均薪資為55,197元。又據抗告人自行陳報之債務金額，其
    積欠金融機構之無擔保債務已達192萬餘元，在履行債務期
    間，須經歷經濟困苦之過程，其生活開銷理當予以節制，除
    應積極開源，努力勤奮工作以增加收入償還債務外，其生活
    更須儉樸，且適當控制其生活費用支出，以達成勉力履行債
    務，以符合公平正義及誠信原則，是認聲請人每月必要生活
    費用（包含食、衣、住、行、強制性保險等），應參酌內政
    部所公告97年度臺灣省低收入戶最低生活費用每人每月為9,
    829元【該統計係按照政府最近一年平均每人消費支出（包
    括食品費、衣著鞋襪費、房租水電費、家居管理費、醫療保
    健費、交通通訊費、娛樂教育費及雜項支出）百分之六十訂
    定】為計算，方屬適當，原審以上開標準計算抗告人個人之
    必要生活支出並無顯失公平之處。
  (二)另抗告人主張其獨立扶養父母、每月支出扶養費用1萬元云
    云，然查抗告人之父母育有2名子女，抗告人之母96年度薪
    資所得11,620元，97年度5月至9月之平均薪資為10,667元（
    見原審卷第106頁），名下有房屋1棟、土地1筆，財產總額
    為1,280,792元，此有戶籍謄本、稅務電子閘門財產所得調
    件明細表、存摺影本等件在卷足憑，且其母為46年出生，現
    年51歲，未達65歲之勞工強制退休年齡，尚非不能維持生活
    ，抗告人主張支付其母扶養費，應非屬必要支出；而抗告人
    之父於94年至96年度均查無所得，名下僅有汽車1輛（2001
    年份），且其父為25年出生，現年73歲，顯已不能維持生活
    者；而抗告人另有一名兄弟姊妹，雖仍待業中，但其為68年
    次，仍屬青壯年而有工作能力，故不得因此而免除其扶養父
    母之義務，本院爰採98年度綜合所得稅免稅額，每人每年12
    3,000元為計算基準，扶養費用以每月10,250元計，與其兄
    弟姊妹平均分攤後，應為每月5,125元（10250/2=5125）為
    適當。
  (三)抗告人另主張支出房貸13,400元，然查，抗告人所繳納之房
    貸，該土地房屋係登記在其母名下，且貸款費用均自抗告人
    之母之大眾銀行及日盛銀行帳戶支出（見原審卷95-100頁）
    ，是否如抗告人主張由其支出，已非無疑。又抗告人既非該
    等貸款之借款人，要無由抗告人負擔該等債務而損及自身債
    權人之必要，抗告人理應以清償自身之債務為優先，卻選擇
    繳納上開非抗告人名下之房屋貸款，以圖保存家庭資產，致
    抗告人責任財產顯著減少，使抗告人之資力低落且有害於本
    件其他債權人之權利，已違反各債權人公平受償之原則；縱
    認抗告人之母無力負擔上開房貸，仍非不得將上開不動產處
    分變現，即可大幅降低抗告人之母之負債，而無需由抗告人
    代為給付之必要，從而，自不得將此部分認為其每月必要支
    出而排除該部分之償債能力。
  (四)依上所述，抗告人每月平均薪資扣除日常生活支出後，尚有
    40,243元之餘額可運用（55,197－9,829－5,125＝40,243）
    ，縱然按月遭法院扣薪15,342元、再支付抗告人母親之房屋
    貸款13,400元，其餘額與高雄二信提出之協商條件13,000元
    差額亦僅1,499元（00000－00000－00000＝11501元），且
    抗告人被強制扣薪部分，依銀行公會97年7月18日之決議第
    21頁第6項第1款規定：「已進行扣薪之案件仍應納入協商，
    執行扣薪之債權人自最大債權金融機構『簽約完成日』起5
    個營業日內暫停停止扣薪作業」，是以，抗告人如能與高雄
    二信成立協商，高雄二信即會依上開銀行公會決議，聲請停
    止執行扣薪。而抗告人於協商過程中未考慮經濟已陷困窘，
    卻選擇保有上開抗告人母親所有之不動產，而放棄對其他債
    權人之清償，協商時亦堅持每月僅願還款1,000元，足認抗
    告人係主觀上欠缺清理債務之意願，卻抱持「於前置協商程
    序中，提出不合理之協商條件，導致協商不成立，並希冀得
    藉此聲請更生獲准而豁免大部分債務」之心態，則可認本件
    協商不能成立，係抗告人主觀上拒絕清償債務，而非有不能
    清償或不能清償之虞，自與消費者債務清理條例第3條所定
    要件不符。
五、綜上所述，依抗告人之每月薪資，扣除抗告人每月必要支出
    及與其兄分擔其父之扶養費後，其餘額為4萬多元，並非不
    能負擔高雄二信訂定之債務協商方案，然抗告人在前置協商
    程序中堅持僅願每月還款1,000元，導致達成分期償還之協
    議，足認係抗告人主觀上欠缺清理債務之意願，而非不能清
    償或有不能清償之虞，亦不符合消債條例第3條所定之要件
    。從而，原裁定駁回其更生之聲請，經核並無違誤，抗告意
    旨仍指摘原裁定不當，求予廢棄另為裁定，為無理由，應予
    駁回。
六、據上論結，本件抗告為無理由，依消費者債務清理條例第15
    條，民事訴訟法第495條之1第1項、第449條第1項、第95條
    、第78條，裁定如主文。
中    華    民    國    98    年    6     月    30    日
                  民事第三庭    審判長法  官  高榮宏
                                      法  官  黃莉莉
                                      法  官  蔡孟珊
以上正本證明與原本無異。
本件不得再抗告。
中    華    民    國    98    年    6     月    30    日
                                      書記官  吳幸芳


司法院資訊處製作；財團法人民間司法改革基金會備份。
